---
title: "Dynamique des cancers"
format: html
editor: visual
---

# ANALYSE DE LA DYNAMIQUE TEMPORELLE DE LA PREVALENCE DES CANCERS CHEZ LES PATIENTS GREFFES

### Objectif : Etudier l'évolution de la prévalence des cancers dans le temps, globalement, par région, et par type de cancer, à partir des données de suivi hospitalier des patients greffés.  La prévalence est définie ici comme le nombre de patients présentant un diagnostic de cancer au cours d'une année donnée.

```{r}
library(dplyr)
library(lubridate)
library(ggplot2)
library(stringr)
```

Charger la base de données :

```{r}
data_cancer <- readRDS("data.rds")
```

Vérification du nombre de cancers

```{r}
table(data_cancer$cancer)
```

### CREATION DE LA VARIABLE TEMPORELLE

La variable debut_sejour correspond à la date du suivi hospitalier. Elle est utilisée pour définir l'année d'observation.

```{r}
data_cancer <- data_cancer %>%
  mutate(
    debut_sejour = as.Date(debut_sejour),
    annee = year(debut_sejour)
  )
```

Vérification de la distribution temporelle

```{r}
table(data_cancer$annee)

```

### CALCUL DE LA PREVALENCE ANNUELLE GLOBALE

La prévalence est calculée comme le nombre de patients uniques présentant un cancer chaque année.\
On utilise n_distinct(study_id) pour éviter de compter plusieurs fois le même patient.

```{r}
prevalence_par_annee <- data_cancer %>%
  filter(cancer == 1) %>%
  group_by(annee) %>%
  summarise(
    prevalence = n_distinct(study_id),
    .groups = "drop"
  )

```

Affichage des résultats :

```{r}
print(prevalence_par_annee)
```

### VISUALISATION DE LA DYNAMIQUE TEMPORELLE

Ce graphique permet d'observer l'évolution de la prévalence des cancers au cours du temps.

```{r}
ggplot(prevalence_par_annee, aes(x = annee, y = prevalence)) +
  geom_line(linewidth = 1) +
  geom_point() +
  labs(
    title = "Evolution temporelle de la prévalence des cancers",
    x = "Année",
    y = "Nombre de patients avec cancer"
  ) +
  theme_minimal()
```

### ANALYSE PAR REGION

Cette analyse permet d'identifier des variations géographiques dans la prévalence des cancers.

```{r}
prevalence_region <- data_cancer %>%
  filter(cancer == 1) %>%
  filter(!is.na(region)) %>%   # enlève les NA
  group_by(region, annee) %>%
  summarise(
    prevalence = n_distinct(study_id),
    .groups = "drop"
  )
```

Visualisation :

```{r}
ggplot(prevalence_region, aes(x = annee, y = prevalence)) +
  
  geom_line(color = "steelblue", linewidth = 0.9) +
  geom_point(color = "steelblue", size = 1.8) +
  
  facet_wrap(~ region, scales = "free_y", ncol = 4) +
  
  labs(
    title = "Evolution de la prévalence des cancers par région",
    x = "Année",
    y = "Nombre de patients"
  ) +
  
  theme_classic(base_size = 12) +
  
  theme(
    
    # DIMINUER ICI la taille des noms des régions
    strip.text = element_text(
      face = "bold",
      size = 7   # ← valeur clé (tu peux tester 6 ou 8)
    ),
    
    strip.background = element_blank(),
    
    plot.title = element_text(
      face = "bold",
      size = 14,
      hjust = 0.5
    ),
    
    axis.title = element_text(size = 12),
    
    panel.border = element_blank()
    
  )
```

### IDENTIFICATION DU TYPE DE CANCER

Le type de cancer est défini par les 3 premiers caractères du code CIM-10 (ex : C50 = cancer du sein)

```{r}
data_cancer <- data_cancer %>%
  mutate(
    type_cancer = ifelse(
      cancer == 1,
      substr(DGN_PAL_suivi, 1, 3),
      NA
    )
  )
```

Fréquence des cancers:

```{r}
freq_cancer <- data_cancer %>%
  filter(cancer == 1) %>%
  count(type_cancer, sort = TRUE)

print(freq_cancer)
```

Graphique des cancers les plus fréquents :

```{r}
#################################################
# TOP 10 DES CANCERS LES PLUS FREQUENTS
#################################################

top10 <- freq_cancer %>%
  slice_max(n, n = 10)

ggplot(top10, aes(x = reorder(type_cancer, n), y = n)) +
  
  geom_col(fill = "steelblue") +
  
  coord_flip() +
  
  labs(
    title = "Types de cancers les plus fréquents",
    x = "Type de cancer (code CIM-10)",
    y = "Nombre de patients"
  ) +
  
  theme_classic(base_size = 14)
```

Pour une meilleure visualisation:

```{r}
labels_cancer <- c(
  "C44" = "Peau",
  "C64" = "Rein",
  "C34" = "Poumon",
  "C83" = "Lymphome",
  "C67" = "Vessie",
  "C78" = "Métastases pulmonaires",
  "C46" = "Sarcome de Kaposi",
  "C61" = "Prostate",
  "C50" = "Sein",
  "C18" = "Côlon"
)

top10$type_cancer_label <- labels_cancer[top10$type_cancer]
```

```{r}
ggplot(top10, aes(x = reorder(type_cancer_label, n), y = n)) +
  geom_col(fill = "steelblue") +
  coord_flip() +
  labs(
    x = "Type de cancer",
    y = "Nombre de patients",
    title = "Types de cancers les plus fréquents"
  ) +
  theme_classic()
```

La distribution des types de cancers montre des différences de fréquence entre les différentes localisations tumorales. Le cancer correspondant au code **C44** (cancer de la peau) est le plus fréquent et se distingue nettement des autres catégories.

Les cancers correspondant aux codes **C64** (cancer du rein) et **C34** (cancer du poumon) sont également parmi les plus représentés, mais avec des fréquences plus faibles. D’autres types de cancers sont observés, notamment les lymphomes non hodgkiniens (**C83**), les cancers de la vessie (**C67**), les localisations secondaires pulmonaires (**C78**), le sarcome de Kaposi (**C46**), ainsi que les cancers de la prostate (**C61**), du sein (**C50**) et du côlon (**C18**).

Dans l’ensemble, ces résultats montrent une répartition inégale des types de cancers, avec une fréquence plus élevée pour certains types, notamment les cancers de la peau.

### Dynamique temporelle des principaux cancers

##### DYNAMIQUE DES 5 PRINCIPAUX CANCERS

```{r}
top5 <- freq_cancer %>%
  slice_max(n, n = 5) %>%
  pull(type_cancer)

prevalence_top5 <- data_cancer %>%
  filter(type_cancer %in% top5) %>%
  group_by(type_cancer, annee) %>%
  summarise(
    prevalence = n_distinct(study_id),
    .groups = "drop"
  )
```

Pour une visualisation :

```{r}
ggplot(prevalence_top5, aes(x = annee, y = prevalence, color = type_cancer)) +
  
  geom_line(linewidth = 1) +
  geom_point() +
  
  labs(
    title = "Evolution des principaux types de cancers",
    x = "Année",
    y = "Nombre de patients",
    color = "Type de cancer"
  ) +
  
  theme_classic()
```

L’évolution des principaux types de cancers montre des variations au cours du temps selon les localisations tumorales. Le cancer de la peau (**C44**) présente les effectifs les plus élevés sur l’ensemble de la période, avec une augmentation jusqu’en 2021, suivie d’une diminution.

Les cancers du rein (**C64**) et du poumon (**C34**) présentent également des variations, avec des effectifs plus modérés. Les cancers de la vessie (**C67**) et les lymphomes non hodgkiniens (**C83**) présentent des effectifs plus faibles et des variations moins marquées.

Dans l’ensemble, les effectifs varient selon les années et les types de cancers.

### Prévalence par région, année et type de cancer

```{r}
prevalence_region_type <- data_cancer %>%
  
  filter(type_cancer %in% top5) %>%
  
  filter(!is.na(region)) %>%
  
  group_by(region, annee, type_cancer) %>%
  
  summarise(
    prevalence = n_distinct(study_id),
    .groups = "drop"
  )
```

Visualisation :

```{r}
ggplot(prevalence_region_type, 
       aes(x = annee, y = prevalence, color = type_cancer)) +
  
  geom_line(linewidth = 1) +
  
  geom_point(size = 1.8) +
  
  facet_wrap(~ region, scales = "free_y", ncol = 3) +
  
  labs(
    title = "Evolution des principaux types de cancers par région",
    x = "Année",
    y = "Nombre de patients",
    color = "Type de cancer"
  ) +
  
  theme_classic(base_size = 12) +
  
  theme(
    strip.text = element_text(size = 8, face = "bold"),
    strip.background = element_blank()
  )
```

Ce graphique met en évidence des variations régionales dans l’évolution des principaux types de cancers. Le cancer de la peau (**C44**) présente les effectifs les plus élevés dans l’ensemble des régions et sur toute la période étudiée. Les autres types de cancers, notamment les cancers du rein (**C64**), du poumon (**C34**), de la vessie (**C67**) et les lymphomes (**C83**), présentent des effectifs plus faibles et des variations plus modérées. Certaines régions, comme l’Île-de-France et la Nouvelle-Aquitaine, présentent des effectifs plus élevés que les autres.

### REGION AVEC LE PLUS DE CAS PAR TYPE DE CANCER

```{r}
resume_region <- prevalence_region_type %>%
  
  group_by(region, type_cancer) %>%
  
  summarise(
    total = sum(prevalence),
    .groups = "drop"
  ) %>%
  
  arrange(type_cancer, desc(total))

resume_region
```

## Tester s’il existe une tendance temporelle

Vérifier si la prévalence augmente ou diminue significativement dans le temps:

MODELE DE POISSON : EVOLUTION DANS LE TEMPS

```{r}
modele_poisson <- glm(
  prevalence ~ annee,
  family = poisson(link = "log"),
  data = prevalence_par_annee
)

summary(modele_poisson)
```

### Analyse de la tendance temporelle de la prévalence

Un modèle de régression de Poisson a été utilisé afin d’évaluer l’évolution de la prévalence des cancers au cours du temps. Le coefficient associé à l’année est positif (B = 0,029 ; p = 0,070), indiquant une tendance à l’augmentation de la prévalence au cours de la période étudiée. Cette augmentation correspond à une hausse relative estimée à environ 3 % par an (exponentielle de B).

Toutefois, cette tendance n’est pas statistiquement significative au seuil de 5 %, bien qu’elle soit proche du seuil de significativité.

### Comparer les régions :

Voir si certaines régions ont significativement plus de cancers.

```{r}
modele_region <- glm(
  prevalence ~ annee + region,
  family = poisson(link = "log"),
  data = prevalence_region
)

summary(modele_region)
```

\# Effet du temps (année)

annee Estimate = 0.01274\
p-value = 0.444

Il n’y a pas d’association statistiquement significative entre l’année et la prévalence des cancers après ajustement sur la région.

\# Effet de la région

Dans un modèle de Poisson, les coefficients représentent une différence relative par rapport à une région de référence.

La région de référence est la première dans l’ordre alphabétique, ici : Auvergne-Rhône-Alpes. Toutes les autres régions sont comparées à celle-ci.

## 

##Région avec une prévalence significativement élevée

Île-de-France:

Estimate = 0.53967\
p-value \< 0.001

Calcul du ratio : exp(0.53967) ≈ 1.72

La prévalence est environ 72 % plus élevée en Île-de-France que dans la région de référence.

##Régions avec une prévalence significativement plus faible

Ces régions ont des coefficients négatifs significatifs :

Bourgogne-Franche-Comté

-    Bretagne

    Centre-Val de Loire

    Grand Est

    Hauts-de-France

    Normandie

    Pays de la Loire

    Provence-Alpes-Côte d’Azur

Bourgogne-Franche-Comté\
Estimate = -1.198\
exp(-1.198) ≈ 0.30

La prévalence est environ 70 % plus faible que dans la région de référence.

#### Régions sans différence significative

Ces régions ne sont pas significativement différentes :

Nouvelle-Aquitaine (p = 0.39)

Occitanie (p = 0.059, limite)

Un modèle de régression de Poisson a été utilisé afin d’évaluer l’association entre la région et la prévalence des cancers, ajustée sur l’année. Les résultats montrent une variation significative de la prévalence selon les régions.

La région Île-de-France présente une prévalence significativement plus élevée que la région de référence (p \< 0,001). À l’inverse, plusieurs régions, notamment la Bourgogne-Franche-Comté, la Bretagne, le Centre-Val de Loire, le Grand Est, les Hauts-de-France, la Normandie, les Pays de la Loire et la Provence-Alpes-Côte d’Azur, présentent une prévalence significativement plus faible.

En revanche, aucune association significative n’a été observée entre l’année et la prévalence après ajustement sur la région.

Ces résultats mettent en évidence une variabilité régionale significative de la prévalence des cancers dans la population étudiée.

### Identifier les régions avec les plus fortes différences :

```{r}
exp(coef(modele_region))
```
