---
title: "Dynamique des cancers chez les patients greffés"
subtitle: "Analyse de la prévalence temporelle et régionale"
author: ""
date: today
format:
  html:
    toc: true
    toc-depth: 3
    toc-title: "Sommaire"
    number-sections: true
    code-fold: true
    code-summary: "Afficher le code"
    theme: flatly
editor: visual
---

# Objectif de l'analyse

Cette analyse a pour objectif d'étudier l'**évolution temporelle de la prévalence des cancers** dans une cohorte de patients greffés, à partir de données de suivi hospitalier.

La **prévalence** est définie ici comme le nombre de patients présentant un diagnostic de cancer actif au cours d'une année donnée (comptage de patients uniques par année).

L'analyse est structurée en quatre parties :

1.  Préparation des données
2.  Prévalence annuelle globale et visualisation
3.  Analyse par région et par type de cancer
4.  Modélisation statistique et cartographie

------------------------------------------------------------------------

# Préparation des données

## Chargement des packages

```{r}
#| message: false
#| warning: false

library(dplyr)       # Manipulation de données
library(lubridate)   # Gestion des dates
library(ggplot2)     # Visualisations graphiques
library(stringr)     # Manipulation de chaînes de caractères
library(stringi)     # Normalisation Unicode (accents, apostrophes)
library(MASS)        # Modèle binomial négatif (glm.nb)
library(broom)       # Mise en forme des sorties de modèles
```

## Importation des données

```{r}
data_cancer <- readRDS("data.rds")
```

## Vérification initiale

On vérifie la distribution de la variable `cancer` (0 = absent, 1 = présent) pour s'assurer de la cohérence des données.

```{r}
table(data_cancer$cancer)
```

------------------------------------------------------------------------

# Construction de la variable temporelle

La variable `debut_sejour` correspond à la date de début du séjour hospitalier. On en extrait l'**année d'observation**, qui servira d'unité temporelle dans toute l'analyse.

```{r}
data_cancer <- data_cancer %>%
  mutate(
    debut_sejour = as.Date(debut_sejour),
    annee        = year(debut_sejour)
  )
```

On vérifie la distribution des observations par année pour s'assurer de la couverture temporelle.

```{r}
table(data_cancer$annee)
```

------------------------------------------------------------------------

# Prévalence annuelle globale

## Calcul

La prévalence annuelle est calculée comme le **nombre de patients uniques** (`n_distinct(study_id)`) présentant un cancer chaque année. L'utilisation de `n_distinct` évite de comptabiliser plusieurs fois un même patient hospitalisé plusieurs fois dans l'année.

```{r}
prevalence_par_annee <- data_cancer %>%
  filter(cancer == 1) %>%
  group_by(annee) %>%
  summarise(
    prevalence = n_distinct(study_id),
    .groups    = "drop"
  )

print(prevalence_par_annee)
```

## Visualisation

Ce graphique permet d'observer la **tendance générale** de la prévalence des cancers au cours du temps.

```{r}
ggplot(prevalence_par_annee, aes(x = annee, y = prevalence)) +
  geom_line(linewidth = 1) +
  geom_point() +
  labs(
    title = "Évolution temporelle de la prévalence des cancers",
    x     = "Année",
    y     = "Nombre de patients avec cancer"
  ) +
  theme_classic()
```

------------------------------------------------------------------------

# Analyse par région

## Calcul de la prévalence régionale

On calcule la prévalence annuelle par région en excluant les observations dont la région est manquante.

```{r}
prevalence_region <- data_cancer %>%
  filter(cancer == 1) %>%
  filter(!is.na(region)) %>%
  group_by(region, annee) %>%
  summarise(
    prevalence = n_distinct(study_id),
    .groups    = "drop"
  )
```

## Visualisation par région

Chaque panneau représente une région. L'axe des ordonnées est libre (`scales = "free_y"`) pour tenir compte des différences d'effectifs entre régions.

```{r}
ggplot(prevalence_region, aes(x = annee, y = prevalence)) +
  geom_line(color = "steelblue", linewidth = 0.9) +
  geom_point(color = "steelblue", size = 1.8) +
  facet_wrap(~ region, scales = "free_y", ncol = 4) +
  labs(
    title = "Évolution de la prévalence des cancers par région",
    x     = "Année",
    y     = "Nombre de patients"
  ) +
  theme_classic(base_size = 12) +
  theme(
    strip.text       = element_text(face = "bold", size = 7),
    strip.background = element_blank(),
    plot.title       = element_text(face = "bold", size = 14, hjust = 0.5),
    axis.title       = element_text(size = 12),
    panel.border     = element_blank()
  )
```

------------------------------------------------------------------------

# Analyse par type de cancer

## Identification des types de cancer

Le type de cancer est extrait du **code CIM-10** de diagnostic principal (`DGN_PAL_suivi`). On conserve les 3 premiers caractères, qui correspondent à la catégorie diagnostique (ex. : C50 = cancer du sein, C44 = cancer de la peau).

```{r}
data_cancer <- data_cancer %>%
  mutate(
    type_cancer = ifelse(
      cancer == 1,
      substr(DGN_PAL_suivi, 1, 3),
      NA
    )
  )
```

## Fréquence des types de cancer

```{r}
freq_cancer <- data_cancer %>%
  filter(cancer == 1) %>%
  count(type_cancer, sort = TRUE)

print(freq_cancer)
```

## Top 10 des cancers les plus fréquents

### Graphique avec codes CIM-10

```{r}
top10 <- freq_cancer %>%
  slice_max(n, n = 10)

ggplot(top10, aes(x = reorder(type_cancer, n), y = n)) +
  geom_col(fill = "steelblue") +
  coord_flip() +
  labs(
    title = "Types de cancers les plus fréquents",
    x     = "Type de cancer (code CIM-10)",
    y     = "Nombre de patients"
  ) +
  theme_classic(base_size = 14)
```

### Graphique avec libellés lisibles

On associe à chaque code CIM-10 un libellé en français pour faciliter la lecture.

```{r}
labels_cancer <- c(
  "C44" = "Cancer de la peau",
  "C64" = "Cancer du rein",
  "C34" = "Cancer du poumon",
  "C83" = "Lymphome non hodgkinien",
  "C67" = "Cancer de la vessie",
  "C78" = "Métastases pulmonaires",
  "C46" = "Sarcome de Kaposi",
  "C61" = "Cancer de la prostate",
  "C50" = "Cancer du sein",
  "C18" = "Cancer du côlon"
)

top10$type_cancer_label <- labels_cancer[top10$type_cancer]

ggplot(top10, aes(x = reorder(type_cancer_label, n), y = n)) +
  geom_col(fill = "steelblue") +
  coord_flip() +
  labs(
    title = "Types de cancers les plus fréquents",
    x     = "Type de cancer",
    y     = "Nombre de patients"
  ) +
  theme_classic()
```

La distribution des types de cancers montre des différences de fréquence entre les différentes localisations tumorales. Le cancer de la peau (**C44**) est le plus fréquent et se distingue nettement des autres. Les cancers du rein (**C64**) et du poumon (**C34**) sont également représentés, suivis des lymphomes non hodgkiniens (**C83**), des cancers de la vessie (**C67**), des métastases pulmonaires (**C78**), du sarcome de Kaposi (**C46**), et des cancers de la prostate (**C61**), du sein (**C50**) et du côlon (**C18**).

## Dynamique temporelle des 5 principaux cancers

On sélectionne les 5 types de cancer les plus fréquents, puis on calcule leur prévalence annuelle.

```{r}
top5 <- freq_cancer %>%
  slice_max(n, n = 5) %>%
  pull(type_cancer)

prevalence_top5 <- data_cancer %>%
  filter(type_cancer %in% top5) %>%
  group_by(type_cancer, annee) %>%
  summarise(
    prevalence = n_distinct(study_id),
    .groups    = "drop"
  )
```

```{r}
ggplot(prevalence_top5, aes(x = annee, y = prevalence, color = type_cancer)) +
  geom_line(linewidth = 1) +
  geom_point() +
  labs(
    title  = "Évolution des principaux types de cancers",
    x      = "Année",
    y      = "Nombre de patients",
    color  = "Type de cancer"
  ) +
  theme_classic()
```

Le cancer de la peau (**C44**) présente les effectifs les plus élevés sur l'ensemble de la période, avec une augmentation jusqu'en 2021 suivie d'une diminution. Les cancers du rein (**C64**) et du poumon (**C34**) montrent des variations plus modérées. Les cancers de la vessie (**C67**) et les lymphomes (**C83**) présentent des effectifs plus faibles avec des variations moins marquées.

## Prévalence par région, année et type de cancer

```{r}
prevalence_region_type <- data_cancer %>%
  filter(type_cancer %in% top5) %>%
  filter(!is.na(region)) %>%
  group_by(region, annee, type_cancer) %>%
  summarise(
    prevalence = n_distinct(study_id),
    .groups    = "drop"
  )
```

```{r}
ggplot(prevalence_region_type,
       aes(x = annee, y = prevalence, color = type_cancer)) +
  geom_line(linewidth = 1) +
  geom_point(size = 2) +
  facet_wrap(~ region, scales = "free_y", ncol = 3) +
  labs(
    title = "Évolution des principaux types de cancers par région",
    x     = "Année",
    y     = "Nombre de patients",
    color = "Type de cancer"
  ) +
  scale_color_manual(
    values = c(
      "C44" = "#1b9e77",
      "C64" = "#d95f02",
      "C34" = "#7570b3",
      "C67" = "#e7298a",
      "C83" = "#66a61e"
    ),
    labels = c(
      "C44" = "Cancer de la peau",
      "C64" = "Cancer du rein",
      "C34" = "Cancer du poumon",
      "C67" = "Cancer de la vessie",
      "C83" = "Lymphome non hodgkinien"
    )
  ) +
  theme_classic(base_size = 14) +
  theme(
    strip.text       = element_text(size = 10, face = "bold"),
    legend.position  = "bottom",
    legend.title     = element_text(size = 11),
    legend.text      = element_text(size = 10),
    legend.key.size  = unit(0.6, "cm"),
    legend.box       = "horizontal"
  ) +
  guides(color = guide_legend(nrow = 2))
```

Le cancer de la peau (**C44**) présente les effectifs les plus élevés dans l'ensemble des régions. Certaines régions, comme l'Île-de-France et la Nouvelle-Aquitaine, présentent des effectifs globalement plus élevés que les autres.

## Région avec le plus de cas par type de cancer

```{r}
resume_region <- prevalence_region_type %>%
  group_by(region, type_cancer) %>%
  summarise(
    total   = sum(prevalence),
    .groups = "drop"
  ) %>%
  arrange(type_cancer, desc(total))

resume_region
```

------------------------------------------------------------------------

# Modélisation statistique

## Modèle de Poisson : tendance temporelle globale

On teste si la prévalence globale augmente ou diminue significativement au cours du temps.

```{r}
modele_poisson <- glm(
  prevalence ~ annee,
  family = poisson(link = "log"),
  data   = prevalence_par_annee
)

summary(modele_poisson)
```

### Vérification de la surdispersion

Le ratio de dispersion (déviance / degrés de liberté résiduels) doit être proche de 1 pour valider les hypothèses du modèle de Poisson. Une valeur nettement supérieure à 1 indique une **surdispersion**, qui invalide ce modèle.

```{r}
dispersion <- deviance(modele_poisson) / df.residual(modele_poisson)
cat("Ratio de dispersion :", round(dispersion, 2), "\n")
```

### Analyse graphique des résidus

```{r}
data_residus <- data.frame(
  fitted  = fitted(modele_poisson),
  residus = residuals(modele_poisson, type = "pearson")
)

ggplot(data_residus, aes(x = fitted, y = residus)) +
  geom_point(color = "steelblue", alpha = 0.6) +
  geom_hline(yintercept = 0, color = "red", linewidth = 1) +
  labs(
    title = "Analyse des résidus du modèle de Poisson",
    x     = "Valeurs ajustées",
    y     = "Résidus de Pearson"
  ) +
  theme_classic(base_size = 14)
```

**Interprétation :** Le coefficient associé à l'année est positif (B = 0,029 ; p = 0,070), indiquant une tendance à l'augmentation d'environ **3 % par an** (exp(B) ≈ 1,03). Cette tendance n'est toutefois pas statistiquement significative au seuil de 5 % (p = 0,070).

## Modèle de Poisson : effet de la région

On identifie d'abord la région avec le plus grand nombre de cas, qui servira de référence.

```{r}
# Région avec le plus de cas cumulés → utilisée comme référence
ref_region <- prevalence_region %>%
  group_by(region) %>%
  summarise(total = sum(prevalence), .groups = "drop") %>%
  slice_max(total, n = 1) %>%
  pull(region)

cat("Région de référence :", ref_region, "\n")
```

```{r}
# Définition de la région de référence
prevalence_region$region <- factor(prevalence_region$region)
prevalence_region$region <- relevel(prevalence_region$region, ref = "Île-de-France")
```

```{r}
modele_region <- glm(
  prevalence ~ annee + region,
  family = poisson(link = "log"),
  data   = prevalence_region
)

summary(modele_region)
```

```{r}
anova(modele_region, test = "Chisq")
```

**Interprétation :**

- **Effet du temps :** après ajustement sur la région, l'année n'est pas associée significativement à la prévalence (Estimate = 0,013 ; p = 0,444).
- **Effet de la région :** la prévalence varie significativement selon les régions. L'Île-de-France présente une prévalence environ **72 % plus élevée** que la région de référence (exp(0,540) ≈ 1,72 ; p < 0,001). Plusieurs régions (Bourgogne-Franche-Comté, Bretagne, Centre-Val de Loire, Grand Est, Hauts-de-France, Normandie, Pays de la Loire, PACA) présentent une prévalence significativement plus faible. La Nouvelle-Aquitaine et l'Occitanie ne sont pas significativement différentes.

## Modèle binomial négatif : correction de la surdispersion

En présence de surdispersion, le modèle de Poisson n'est pas adapté. On lui substitue un **modèle binomial négatif**, qui introduit un paramètre de dispersion supplémentaire.

```{r}
# Mise en forme des variables pour le modèle
prevalence_region <- prevalence_region %>%
  mutate(
    region = factor(region),
    annee  = factor(annee)
  )

# Île-de-France comme région de référence
prevalence_region$region <- relevel(prevalence_region$region, ref = "Île-de-France")
```

```{r}
modele_nb <- glm.nb(
  prevalence ~ annee + region,
  data = prevalence_region
)

summary(modele_nb)
```

### Tableau des coefficients

```{r}
table_nb <- tidy(modele_nb) %>%
  mutate(
    estimate  = round(estimate, 3),
    std.error = round(std.error, 3),
    statistic = round(statistic, 3),
    p.value   = ifelse(p.value < 0.001, "<0.001", round(p.value, 3))
  )

table_nb
```

### Statistiques globales du modèle

```{r}
stats_modele_nb <- data.frame(
  Statistique = c("AIC", "Theta (dispersion)", "Log-vraisemblance"),
  Valeur      = c(
    round(AIC(modele_nb), 2),
    round(modele_nb$theta, 3),
    round(as.numeric(logLik(modele_nb)), 2)
  )
)

stats_modele_nb
```

### Test global du modèle (ANOVA)

```{r}
anova(modele_nb, test = "Chisq")
```

### Comparaison au modèle nul

```{r}
modele_nb_null <- glm.nb(
  prevalence ~ 1,
  data = prevalence_region
)

anova(modele_nb_null, modele_nb, test = "Chisq")
```

### Ratios d'incidence (Incidence Rate Ratios)

Les exponentielle des coefficients s'interprètent comme des **rapports de taux** par rapport à la région de référence.

```{r}
irr <- exp(coef(modele_nb))
round(irr, 3)
```

------------------------------------------------------------------------

# Cartographie régionale

## Préparation des données cartographiques

On compare la distribution régionale des cancers entre la **première et la dernière année** disponibles.

```{r}
#| message: false
#| warning: false

library(giscoR)
library(sf)
```

```{r}
# Récupération des contours des régions françaises (NUTS2)
regions_fr <- gisco_get_nuts(
  country    = "FR",
  nuts_level = 2,
  resolution = "20"
)

# Exclusion des régions ultramarines
regions_fr_metropole <- regions_fr %>%
  filter(!NUTS_NAME %in% c("Guadeloupe", "Martinique", "Guyane", "La Réunion", "Mayotte"))
```

## Normalisation des noms de régions

Une fonction de nettoyage harmonise les noms de régions entre la base de données et le fond de carte (suppression des accents, mise en minuscules, gestion des apostrophes typographiques).

```{r}
clean_region <- function(x) {
  x %>%
    str_trim() %>%
    str_replace_all("'", "'") %>%
    stringi::stri_trans_general("Latin-ASCII") %>%
    str_to_lower()
}
```

## Jointure avec les données de prévalence

```{r}
annees_carte <- c(min(prevalence_region$annee), max(prevalence_region$annee))

carte_data <- prevalence_region %>%
  filter(annee %in% annees_carte) %>%
  mutate(region_key = clean_region(region))

regions_fr_metropole <- regions_fr_metropole %>%
  mutate(region_key = clean_region(NUTS_NAME))

carte_fr <- regions_fr_metropole %>%
  left_join(carte_data, by = "region_key")
```

## Carte : distribution régionale des cancers

```{r}
ggplot(carte_fr) +
  geom_sf(aes(fill = prevalence), color = "white", linewidth = 0.2) +
  facet_wrap(~ annee) +
  scale_fill_viridis_c(name = "Nombre de cas", na.value = "grey90") +
  labs(
    title    = "Distribution régionale des cancers",
    subtitle = "Comparaison entre la première et la dernière année disponible"
  ) +
  theme_void()
```
