---
title: "preparation_donnees"
format: html
editor: visual
---

# Problèmes base

décès en 1600 =\> pas de décès =\> recodé en NA

patient_12250 + 8 autres =\> mort avant sa date de greffe : quel traitement faire entre les mettre de côté ou transformer l'année de leur décès en année de la greffe ?

il y a des patients qui ne sont pas morts et qui n'ont pas de suivi après la greffe (perte de trace juste après la greffe =\> censure immédiate) =\> documenter les risques liés à cela

# PRELIMINAIRES

## Chargement des packages

```{r}
# Installer les packages si nécessaire (décommenter si besoin)
# install.packages("dplyr")
# install.packages("ggplot2")
# install.packages("lubridate")

library(dplyr)
library(ggplot2)
library(lubridate)
```

## Importation des données

```{r}
# Chargement des données

charger_exports <- function(chemin = ".", nb_fichiers = 5){
  
  liste_data <- list()
  
  for(i in 0:(nb_fichiers-1)){
    
    nom_fichier <- file.path(chemin, paste0("export", i, ".csv"))
    
    data_i <- read.table(nom_fichier,
                         header = TRUE,
                         sep = ";",
                         quote = "\n",
                         stringsAsFactors = FALSE)
    
    liste_data[[i + 1]] <- data_i
  }
  
  # Vérification des colonnes
  noms_colonnes <- lapply(liste_data, names)
  
  if(!all(sapply(noms_colonnes, identical, noms_colonnes[[1]]))){
    stop("Les colonnes des fichiers ne sont pas identiques")
  }
  
  # Fusion des bases
  base_finale <- do.call(rbind, liste_data)
  
  return(base_finale)
}

data <- charger_exports()
head(data)

```

## Vérifier l'importation

```{r}
cat("Nombre de lignes :", nrow(data), "\n")
cat("Nombre de colonnes :", ncol(data), "\n")
```

## Structure des données

```{r}
 str(data)
```

```{r}
 summary(data)
```

## Variables manquantes

```{r}
est_manquant <- function(x) {
   is.na(x) | (is.character(x) & trimws(x) == "")
 }

# Calcul du taux de valeurs manquantes par variable
 taux_manquant <- sapply(data, function(col) {
   sum(est_manquant(col)) / length(col) * 100
 })

# Dataframe récapitulatif
 missing_df <- data.frame(
   variable = names(taux_manquant),
   taux_manquant = taux_manquant
 )

# Tri décroissant par taux de valeurs manquantes
 missing_df <- missing_df[order(-missing_df$taux_manquant), ]

```

## Conversion des dates

Vu la structure des dates , nous l'avons ramener au format utilisable par Rw

```{r}
convertir_dates <- function(data, variables_dates) {
  
  # Locale anglaise pour mois abrégés (Jan, Feb, etc.)
  Sys.setlocale("LC_TIME", "C")
  
  for (var in variables_dates) {
    
    # Nettoyage : garder uniquement la partie date
    data[[var]] <- sub(":.*", "", data[[var]])
    
    # Conversion en Date (écrase la variable existante)
    data[[var]] <- as.Date(data[[var]], format = "%d%b%Y")
  }
  
  return(data)
}
vars_dates <- c("date_greffe", "date_mort", "debut_sejour", "fin_sejour")

data <- convertir_dates(data, vars_dates)

head(data)


```

## Création de la variable 'periode_greffe'

```{r}
data <- data %>%
mutate(periode_greffe = if_else(debut_sejour < date_greffe,
"Pre_greffe",
"Post_greffe"))
table(data$periode_greffe)

### Tri de la base par date de greffe
```

```{r}
data <- data %>%arrange(date_greffe)
```

## Création de la variable tranche d'âge

```{r}
data <- data %>%
  mutate(tranche_age = cut(age_greffe,
                           breaks = c(0, 30, 40, 50, 60, 70, 80, 120),
labels = c("<30", "30-39", "40-49", "50-59", "60-69", "70-79", "≥80")
))
```

Code pour la création de la base

```{r}
# saveRDS(data, "data.rds")

```

## Extraction 2 : Exploration

Problème majeur n°1 : présence de lignes “en-tête” dans les données

Ça veut dire que **l’en-tête a été lu comme une observation**\
➡️ C’est **très grave analytiquement** (ça fausse :histogrammes, moyennes , comptages, cartes, modèles)

```{r}
# À exécuter une seule fois, tout au début du projet
## 1. Suppression des lignes parasites (lignes = noms de variables)
## Ces lignes apparaissent souvent lors d'import Excel / CSV
data <- data[!apply(data, 1, function(x) any(x %in% names(data))), ]


```

Problème majeur n°2 : variables numériques stockées en `character`

```{r}

## NETTOYAGE DES FORMATS – SANS RECODAGE  



##  Variables d’âge
## Format attendu : numérique
vars_age <- c(
  "age_greffe",  # Âge au moment de la greffe
  "age_suivi"    # Âge au moment du séjour de suivi
)

data[vars_age] <- lapply(data[vars_age], as.numeric)


## 4. Variables binaires médicales (0 / 1)
## Format attendu : facteur (sans interprétation)
vars_binaires <- c(
  "diabete",             # Antécédent de diabète
  "diabete_insuline",    # Diabète traité par insuline
  "HTA",                 # Antécédent d’hypertension
  "AVC",                 # Antécédent d’AVC
  "syndrome_coronaire",  # Antécédent d’infarctus
  "groupe_extr"          # Indice technique d’extraction (non analysé)
)

data[vars_binaires] <- lapply(
  data[vars_binaires],
  factor,
  levels = c("0", "1")
)


## 5. Sexe
## Codage conservé tel quel : 1 = Homme, 2 = Femme
## Les labels pourront être ajoutés ultérieurement
data$COD_SEX <- factor(data$COD_SEX)


## 6. Identifiants, codes administratifs et diagnostics
## Format attendu : caractère (ne jamais convertir en numérique)
vars_character <- c(
  "diag_greffe",      # Diagnostic de greffe (critère d’inclusion)
  "ETA_NUM_greffe",   # Identifiant établissement de greffe
  "RSA_NUM_greffe",   # Identifiant séjour de greffe
  "DEP_greffe",       # Département de résidence à la greffe
  "etab_greffe",      # Nom établissement de greffe
  "etab_geo_greffe",  # Localisation géographique établissement
  "ETA_NUM_suivi",    # Identifiant établissement de suivi
  "RSA_NUM_suivi",    # Identifiant séjour de suivi
  "DGN_PAL_suivi",    # Diagnostic principal (CIM-10)
  "DGN_REL_suivi",    # Diagnostic relié (CIM-10)
  "DEP_suivi",        # Département de résidence au suivi
  "etab_suivi",       # Nom établissement de suivi
  "study_id",         # Identifiant patient
  "mort"              # Statut de mortalité
)

data[vars_character] <- lapply(data[vars_character], as.character)


```

Recodage des variables

```{r}
# =========================================
# RECODAGE DES VARIABLES (NOUVELLES COLONNES)
# =========================================

# 1) Sexe du patient
# Dictionnaire : COD_SEX -> 1 = Homme, 2 = Femme
data$COD_SEX_r <- factor(
  data$COD_SEX,
  levels = c("1", "2"),
  labels = c("Homme", "Femme")
)

# 2) Mortalité
# Dictionnaire : mort -> Oui / Non
data$mort_r <- factor(
  data$mort,
  levels = c("Non", "Oui"),
  labels = c("Vivant", "Décédé")
)

# 3) Antécédent de diabète
# Dictionnaire : diabete -> 0 = Non, 1 = Oui
data$diabete_r <- factor(
  data$diabete,
  levels = c("0", "1"),
  labels = c("Non", "Oui")
)

# 4) Diabète traité par insuline
data$diabete_insuline_r <- factor(
  data$diabete_insuline,
  levels = c("0", "1"),
  labels = c("Non", "Oui")
)

# 5) Antécédent d'hypertension artérielle
data$HTA_r <- factor(
  data$HTA,
  levels = c("0", "1"),
  labels = c("Non", "Oui")
)

# 6) Antécédent d'AVC
data$AVC_r <- factor(
  data$AVC,
  levels = c("0", "1"),
  labels = c("Non", "Oui")
)

# 7) Antécédent coronarien (infarctus)
data$syndrome_coronaire_r <- factor(
  data$syndrome_coronaire,
  levels = c("0", "1"),
  labels = c("Non", "Oui")
)

```

Régions et départements

```{r}
# ==============================================================================
# RÉFÉRENTIEL DÉPARTEMENTS FRANÇAIS
# ==============================================================================

# Créer la table de correspondance code → nom département
ref_departements <- data.frame(
  code_dept = c(
    "01", "02", "03", "04", "05", "06", "07", "08", "09", "10",
    "11", "12", "13", "14", "15", "16", "17", "18", "19", "20",
    "21", "22", "23", "24", "25", "26", "27", "28", "29", "30",
    "31", "32", "33", "34", "35", "36", "37", "38", "39", "40",
    "41", "42", "43", "44", "45", "46", "47", "48", "49", "50",
    "51", "52", "53", "54", "55", "56", "57", "58", "59", "60",
    "61", "62", "63", "64", "65", "66", "67", "68", "69", "70",
    "71", "72", "73", "74", "75", "76", "77", "78", "79", "80",
    "81", "82", "83", "84", "85", "86", "87", "88", "89", "90",
    "91", "92", "93", "94", "95",
    "2A", "2B",  # Corse
    "971", "972", "973", "974", "976"  # DOM
  ),
  nom_dept = c(
    "Ain", "Aisne", "Allier", "Alpes-de-Haute-Provence", "Hautes-Alpes",
    "Alpes-Maritimes", "Ardèche", "Ardennes", "Ariège", "Aube",
    "Aude", "Aveyron", "Bouches-du-Rhône", "Calvados", "Cantal",
    "Charente", "Charente-Maritime", "Cher", "Corrèze", "Corse",
    "Côte-d'Or", "Côtes-d'Armor", "Creuse", "Dordogne", "Doubs",
    "Drôme", "Eure", "Eure-et-Loir", "Finistère", "Gard",
    "Haute-Garonne", "Gers", "Gironde", "Hérault", "Ille-et-Vilaine",
    "Indre", "Indre-et-Loire", "Isère", "Jura", "Landes",
    "Loir-et-Cher", "Loire", "Haute-Loire", "Loire-Atlantique", "Loiret",
    "Lot", "Lot-et-Garonne", "Lozère", "Maine-et-Loire", "Manche",
    "Marne", "Haute-Marne", "Mayenne", "Meurthe-et-Moselle", "Meuse",
    "Morbihan", "Moselle", "Nièvre", "Nord", "Oise",
    "Orne", "Pas-de-Calais", "Puy-de-Dôme", "Pyrénées-Atlantiques", "Hautes-Pyrénées",
    "Pyrénées-Orientales", "Bas-Rhin", "Haut-Rhin", "Rhône", "Haute-Saône",
    "Saône-et-Loire", "Sarthe", "Savoie", "Haute-Savoie", "Paris",
    "Seine-Maritime", "Seine-et-Marne", "Yvelines", "Deux-Sèvres", "Somme",
    "Tarn", "Tarn-et-Garonne", "Var", "Vaucluse", "Vendée",
    "Vienne", "Haute-Vienne", "Vosges", "Yonne", "Territoire de Belfort",
    "Essonne", "Hauts-de-Seine", "Seine-Saint-Denis", "Val-de-Marne", "Val-d'Oise",
    "Corse-du-Sud", "Haute-Corse",
    "Guadeloupe", "Martinique", "Guyane", "La Réunion", "Mayotte"
  ),
  region = c(
    "Auvergne-Rhône-Alpes", "Hauts-de-France", "Auvergne-Rhône-Alpes", "Provence-Alpes-Côte d'Azur", "Provence-Alpes-Côte d'Azur",
    "Provence-Alpes-Côte d'Azur", "Auvergne-Rhône-Alpes", "Grand Est", "Occitanie", "Grand Est",
    "Occitanie", "Occitanie", "Provence-Alpes-Côte d'Azur", "Normandie", "Auvergne-Rhône-Alpes",
    "Nouvelle-Aquitaine", "Nouvelle-Aquitaine", "Centre-Val de Loire", "Nouvelle-Aquitaine", "Corse",
    "Bourgogne-Franche-Comté", "Bretagne", "Nouvelle-Aquitaine", "Nouvelle-Aquitaine", "Bourgogne-Franche-Comté",
    "Auvergne-Rhône-Alpes", "Normandie", "Centre-Val de Loire", "Bretagne", "Occitanie",
    "Occitanie", "Occitanie", "Nouvelle-Aquitaine", "Occitanie", "Bretagne",
    "Centre-Val de Loire", "Centre-Val de Loire", "Auvergne-Rhône-Alpes", "Bourgogne-Franche-Comté", "Nouvelle-Aquitaine",
    "Centre-Val de Loire", "Auvergne-Rhône-Alpes", "Auvergne-Rhône-Alpes", "Pays de la Loire", "Centre-Val de Loire",
    "Occitanie", "Nouvelle-Aquitaine", "Occitanie", "Pays de la Loire", "Normandie",
    "Grand Est", "Grand Est", "Pays de la Loire", "Grand Est", "Grand Est",
    "Bretagne", "Grand Est", "Bourgogne-Franche-Comté", "Hauts-de-France", "Hauts-de-France",
    "Normandie", "Hauts-de-France", "Auvergne-Rhône-Alpes", "Nouvelle-Aquitaine", "Occitanie",
    "Occitanie", "Grand Est", "Grand Est", "Auvergne-Rhône-Alpes", "Bourgogne-Franche-Comté",
    "Bourgogne-Franche-Comté", "Pays de la Loire", "Auvergne-Rhône-Alpes", "Auvergne-Rhône-Alpes", "Île-de-France",
    "Normandie", "Île-de-France", "Île-de-France", "Nouvelle-Aquitaine", "Hauts-de-France",
    "Occitanie", "Occitanie", "Provence-Alpes-Côte d'Azur", "Provence-Alpes-Côte d'Azur", "Pays de la Loire",
    "Nouvelle-Aquitaine", "Nouvelle-Aquitaine", "Grand Est", "Bourgogne-Franche-Comté", "Bourgogne-Franche-Comté",
    "Île-de-France", "Île-de-France", "Île-de-France", "Île-de-France", "Île-de-France",
    "Corse", "Corse",
    "Guadeloupe", "Martinique", "Guyane", "La Réunion", "Mayotte"
  ),
  stringsAsFactors = FALSE
)



# ==============================================================================
# ÉTAPE 1 : Extraire les codes départements et joindre les noms
# ==============================================================================

data <- data %>%
  mutate(
    ETA_NUM_char = as.character(ETA_NUM),
    code_dept = substr(ETA_NUM_char, 1, 2)
  ) %>%
  # Jointure avec le référentiel
  left_join(ref_departements, by = "code_dept")

# Vérifier la jointure
verif_jointure <- data %>%
  group_by(code_dept, nom_dept, region) %>%
  summarise(nb_patients = n()) %>%
  ungroup() %>%
  arrange(desc(nb_patients))

cat("\n=== VÉRIFICATION JOINTURE ===\n")
cat("Départements avec nom :", sum(!is.na(verif_jointure$nom_dept)), "\n")
cat("Départements sans nom (à vérifier) :", sum(is.na(verif_jointure$nom_dept)), "\n\n")

# Afficher les départements sans nom (codes non reconnus)
if (sum(is.na(verif_jointure$nom_dept)) > 0) {
  cat("Codes non reconnus :\n")
  print(verif_jointure %>% filter(is.na(nom_dept)))
}

```


```{r}
# base rds
data_patient <- data_patient[!is.na(data_patient$delai_greffe_complication), ]

saveRDS(data_patient, "data_patient.rds")

```
